【裁判字號】    99,訴,4578
【裁判日期】    991130
【裁判案由】    清償借款
【裁判全文】
臺灣臺北地方法院民事判決              99年度訴字第4578號
原      告  永豐商業銀行股份有限公司
法定代理人  邱正雄
訴訟代理人  陳震南
被      告  俞景文原名：俞中.
被      告  林麗珠
訴訟代理人  陳清進律師
            蔣彥威律師
            歐家佑律師
被      告  石世明
上列當事人間請求清償借款事件，本院於民國99年11月25日言詞
辯論終結，判決如下：
    主  文
原告之訴及其假執行之聲請均駁回。
訴訟費用由原告負擔。
    事實及理由
壹、程序方面：
一、按當事人得以合意定第一審管轄法院。但以關於由一定法律
    關係而生之訴訟為限。前項合意，應以文書證之，民事訴訟
    法第24條定有明文。經查，依兩造簽訂之借據契約約定書第
    12條約定，雙方合意以本院為第一審管轄法院，是依前揭法
    條規定，本院自應有管轄權，合先敘明。
二、原台北區中小企業銀行股份有限公司（下稱台北中小企銀）
    因改制為台北國際商業銀行股份有限公司（下稱台北國際銀
    行），並於民國95年11月13日經行政院金融監督管理委員會
    核准正式與建華商業銀行股份有限公司（下稱建華銀行）合
    併，台北國際銀行為消滅銀行，建華銀行為存續銀行，並經
    經濟部核准登記正式更名為永豐商業銀行股份有限公司即原
    告，原台北中小企銀、台北國際銀行暨建華銀行之權利由合
    併後之原告依公司法第75條規定概括承受。
三、按訴狀送達後，原告不得將原訴變更或追加他訴。但有下列
    各款情形之一者，不在此限：(三)擴張或減縮應受判決事項之
    聲明者；(七)不甚礙被告之防禦及訴訟之終結者；被告於訴之
    變更或追加無異議，而為本案之言詞辯論者，視為同意變更
    或追加，民事訴訟法第255條第1項第3、7款及第2項分別定
    有明文。本件原告起訴時聲明請求：(一)被告應連帶給付原告
    新台幣（下同）251萬2916元，及自84年6月20日起至清償日
    止，按年息10.5％計算之利息，以及自84年6月20日起至清
    償日止，按年息2.1％計算之違約金。(二)被告應連帶給付原
    告100萬元，及自82年9月2日起至清償日止，按年息12％計
    算之利息，以及自82年10月2日起至清償日止，其逾期在6個
    月以內者，按上開利率10％，逾期超過六個月以上者，按上
    開利率20％計算之違約金。(三)願供擔保請准為假執行之宣告
    。嗣於99年11月25日本院言詞辯論期日變更訴之聲明如原告
    起訴主張所示，就上開變更部分，核屬減縮應受判決事項之
    聲明，無礙被告之防禦及訴訟之終結，且經被告林麗珠到庭
    無異議為本案之言詞辯論，於法自無不合，本院爰就變更後
    之聲明為裁判。
四、本件被告俞景文、石世明未於言詞辯論期日到場，核無民事
    訴訟法第386條所列各款情形，爰依原告之聲請，由其一造
    辯論而為判決。
貳、實體方面：
一、原告起訴主張：被告俞景文於81年9月18日邀同被告石世明
    、林麗珠為連帶保證人，向原告借款750萬元及100萬元。借
    款日期均自81年10月19日起至82年10月19日止，約定利率按
    年息10.5％、12％計息，按月攤還本息，如有逾期攤還本金
    ，借款人即喪失期限之利益，應立即全部償還，逾期清償在
    六個月以內者，按上開利率之一成，超過六個月者，超過部
    分按上開利率之二成計付違約金。詎被告俞景文上開借款未
    依約繳付本息，經原告聲請臺灣士林地方法院以83年執字第
    4730號拍賣抵押物，及自償5萬5983元沖抵本金後，尚積欠
    如訴之聲明所載之本金餘額迄未清償，核其中訴之聲明第一
    項所餘欠款部分屬已逾六個月以上，是被告等除就前開所餘
    欠款及利息負清償責任，並應依約按利率之20％給付違約金
    。被告石世明、林麗珠既為連帶保證人，自應負連帶清償責
    任，爰依消費借貸及連帶保證之法律關係提起本件訴訟等語
    。並聲明：(一)被告林麗珠應給付原告以251萬2916元為計息
    基準，自94年11月14日起至99年11月13日止，按年息10.5％
    計算之利息，以及自84年11月14日起至99年11月13日止，按
    年息2.1％計算之違約金。(二)被告林麗珠應給付原告以100萬
    元為計息基準，自94年11月14日起至99年11月13日止，按年
    息12％計算之利息，以及自84年11月14日起至99年11月13日
    止，按年息2.4％計算之違約金。(三)被告俞景文、石世明應
    連帶給付原告251萬2916元，及自84年6月20日起至清償日止
    ，按年息10.5％計算之利息，以及自84年6月20日起至清償
    日止，按年息2.1％計算之違約金。(四)被告俞景文、石世明
    應連帶給付原告100萬元，及自82年9月2日起至清償日止，
    按年息12％計算之利息，以及自82年10月2日起至清償日止
    ，其逾期在6個月以內者，按上開利率10％，逾期超過六個
    月以上者，按上開利率20％計算之違約金。(五)願供擔保聲請
    宣告假執行。
二、被告林麗珠辯以：關於請求權定有清償期者，自期限屆滿時
    起即可行使，其消滅時效應自期限屆滿時起算，本件系爭兩
    筆借款金額分別為750萬元及100萬元，借款期間均自81年10
    月19日至82年10月19日止，故上開借款返還請求權自82年10
    月19日即可行使，其消滅時效亦自斯時開始起算，本件原告
    對被告林麗珠主張履行返還借款之連帶保證債務請求權消滅
    時效係自82年10月19日起算，自該日起之15年間，原告未曾
    對於被告林麗珠主張請求返還，是依民法第125條規定，原
    告之請求權因15年間不行使，而於97年10月19日消滅，從而
    ，被告林麗珠自得依民法第144條第1項規定主張對系爭兩筆
    借款免清償之責等語，聲明：原告之訴及其假執行之聲請均
    駁回；如受不利之判決，願供擔保請准宣告免為假執行。
三、被告俞景文、石世明均未於言詞辯論期日到場，亦未提出書
    狀作何聲明或陳述。
四、查被告俞景文於81年9月18日邀同被告石世明、林麗珠為連
    帶保證人，向原告借款750萬元及100萬元。借款日期均自81
    年10月19日起至82年10月19日止，約定利率按年息10.5％、
    12％計息，按月攤還本息，如有逾期攤還本金，借款人即喪
    失期限之利益，應立即全部償還，逾期清償在六個月以內者
    ，按上開利率之一成，超過六個月者，超過部分按上開利率
    之二成計付違約金。詎被告俞景文上開借款未依約繳付本息
    ，經原告聲請臺灣士林地方法院以83年執字第4730號拍賣抵
    押物，及自償5萬5983元沖抵本金後，尚積欠如訴之聲明所
    載之本金餘額迄未清償等情，業據其提出借據二紙、臺灣士
    林地方法院民事執行處通知函、強制執行金額計算書分配表
    等件為證。為被告林麗珠所不爭執，且被告俞景文、石世明
    經合法通知，未於言詞辯論期日到場，復未提出書狀作何聲
    明或陳述，應視同自認（民事訴訟法第280條第3項、第1項
    參照），堪信原告此部分主張為真實。
五、兩造爭點之論述：
    原告主張依據消費借貸及連帶保證之法律關係，被告應連帶
    給付如訴之聲明所示之金額等情，被告林麗珠並不否認上開
    債務，惟提出時效抗辯拒絕給付。本院審酌如下：
  (一)本金部分：
    按請求權，因15年間不行使而消滅。但法律所定期間較短者
    ，依其規定；消滅時效，自請求權可行使時起算，民法第12
    5條、第128條前段分別明文規定。經查，本件原告主張被告
    俞景文未依約還款乙節，固為被告林麗珠所不否認，然依兩
    造所簽訂之借據契約第3條約定，系爭債務於被告俞景文未
    依約清償時，其喪失分期利益，系爭債務視為全部到期。該
    二筆借據契約約定之借款日期均為自81年10月19日起至82年
    10月19日止，是原告對本件借款債權之本金請求權時效，至
    遲應自82年10月20日起算。復查，原告係於99年10月14日始
    提起本件訴訟，此觀諸起訴狀上本院收狀戳甚明，從而，依
    前開條文規定，其本金請求權即業已罹於時效。被告林麗珠
    就此部分提出時效抗辯拒絕給付，應屬有據。
  (二)利息部分：
    按司法院院字第二四二四號解釋：「請求權之消滅時效完成
    後，民法第一百四十四條第一項僅認債務人有拒絕給付之抗
    辯權，非使請求權當然消滅，若債務人未以消滅時效之完成
    為拒絕給付之抗辯，法院自不得據此即認請求權已消滅」，
    及本院二十九年上字第一一九五(2)號判例：「民法第一百四
    十四條第一項規定時效完成後，債務人得拒絕給付，是消滅
    時效完成之效力，不過發生拒絕給付之抗辯權，並非使請求
    權當然消滅，債務人若不行使其抗辯權，法院自不得以消滅
    時效業已完成，即認請求權已歸消滅。」亦指出，債務人於
    請求權時效期間屆滿時，取得時效抗辯權，一經行使抗辯權
    ，該當請求權即歸於消滅。又利息債權為從權利。已屆期之
    利息債權，因具有獨立性，而有法定（五年）請求權時效期
    間之適用。而主權利因時效消滅者，其效力及於從權利，民
    法第一百四十六條定有明文。此從權利應包括已屆期之遲延
    利息在內。此觀該條文立法理由：「謹按權利有主從之別，
    從權利之時效，雖未完成，而主權利既因時效而消滅，則從
    權利亦隨之消滅，此蓋以從隨主之原則也」亦明。蓋僅獨立
    之請求權才有其獨特之請求權時效期間，未屆期之利息，債
    權人既無請求權，自無請求權時效期間是否完成之問題最高
    法院99年度第5次民事庭會議參照。經查，本件原告之系爭
    消費借貸債權本金請求權罹於時效，為原告所不爭執（詳原
    告準備理由一狀），並為本院說明如上，依前開最高法院座
    談會決議可知，系爭原告之利息請求權債權亦隨同消滅，被
    告林麗珠此部分抗辯應屬有據。準此，原告另請求被告被告
    林麗珠尚應給付利息云云，與法未合，洵無足採。
  (三)違約金部分：
    按違約金之約定，為賠償給付遲延所生之損害，於債務人給
    付遲延時，債權人始得請求，既非定期給付之債務，與民法
    第一百二十六條所規定之性質不同，其時效為十五年而非五
    年，亦無民法第一百四十五條第二項規定之適用，最高法院
    98年度台上字第911號裁判意旨可以參考。查依系爭二筆借
    據契約可知，兩造合意約定如有逾期攤還本金，在六個月以
    內者，按上開利率之一成，超過六個月者，超過部分按上開
    利率之二成計付違約金，且揆諸上開判決意旨，系爭借款之
    違約金債權係獨立於本金債權，固於債務人違約時即發生。
    惟系爭借款債權借款期間自81年10月19日起至82年10月19日
    止，是原告之系爭違約金請求權至遲自82年10月20日起即應
    起計時效期間，換言之，原告之違約金請求權於97年10月20
    日罹於時效。本件原告迄至99年10月14日始對被告林麗珠提
    起本件訴訟，且林麗珠已為時效抗辯，原告之系爭違約金請
    求權依法罹於時效，自堪認定。準此，原告請求被告被告林
    麗珠應給付違約金云云，與法未合，洵無足採。
  (四)綜上，原告基於系爭借據契約所得主張之請求權（包括本金
    、利息、違約金），均已罹於時效，則被告林麗珠為時效完
    成之抗辯，拒絕清償上述金額，為有理由。又按，債權人以
    各連帶債務人為共同被告提起給付之訴，被告一人提出非基
    於其個人關係之抗辯有理由者，對於被告各人即屬必須合一
    確定，自應適用民事訴訟法第56條第1項之規定（最高法院
    33年上字第4810號判例參照）。且按訴訟標的對於共同訴訟
    之各人必須合一確定者，共同訴訟人中一人之行為有利益於
    共同訴訟人者，其效力及於全體，民事訴訟法第56條第1款
    前段亦著有規定。經查，被告林麗珠前揭罹於時效之抗辯為
    非基於個人關係之時效抗辯且係具有理由，揆諸前開說明，
    其效力自應及於被告俞景文、石世明，是系爭本金、利息及
    違約金債權既業已罹於時效，且被告林麗珠亦提出時效抗辯
    拒絕給付，原告自不得再向被告俞景文、石世明、林麗珠請
    求連帶給付。從而，原告請求被告連帶給付如訴之聲明所示
    之本金、利息、違約金為無理由，不應予准許。又原告之訴
    既經駁回，其假執行之聲請亦失所附麗，應併予駁回。
六、本件事證已臻明確，兩造其餘之攻擊防禦方法及舉證，經本
    院審酌後，認均不足以影響本判決之結果，毋庸一一論列，
    併此敘明。
七、據上論結，本件原告之訴為無理由，依民事訴訟法第78條，
    判決如主文。
中    華    民    國    99    年    11    月    30    日
                  民事第五庭  法  官  洪純莉
以上正本係照原本作成。
如對本判決上訴，須於判決送達後20日內向本院提出上訴狀。如
委任律師提起上訴者，應一併繳納上訴審裁判費。
中    華    民    國    99    年    11    月    30    日
                              書記官  邱美嫆

司法院資訊處製作；財團法人民間司法改革基金會備份。
